臺灣高等法院臺南分院民事判決
110年度上易字第266號
上  訴  人  林榮華  
訴訟代理人  鄭皓文律師
被上訴人    黃忠男  

訴訟代理人  呂維凱律師
複代理人    陳怡君律師
上列當事人間請求清償借款事件，上訴人對於中華民國110年8月
23日臺灣嘉義地方法院第一審判決（109年度訴字第528號），提
起上訴，本院於111年3月31日言詞辯論終結，判決如下：
    主  文
上訴駁回。
第二審訴訟費用由上訴人負擔。
    事實及理由
一、本件上訴人主張：被上訴人為伊已故配偶黃惠貞之父親，於
    民國（下同）100年12月間，在其嘉義縣竹崎鄉家中共餐時
    ，以房屋修繕為由，向伊借款新臺幣(下同)60萬元，伊於同
    年月23日將60萬元（下稱系爭60萬元）轉帳予被上訴人，兩
    造並約定利息按年息百分之4計算，借款期限3年，嗣期限屆
    至，經向被上訴人催討，被上訴人均不還款。又縱認兩造間
    就系爭60萬元有贈與契約存在，因被上訴人對伊有誣告之故
    意侵害行為，伊已依民法第416條第1項第1款之規定撤銷贈
    與，亦得依民法第419條依不當得利之規定，請求被上訴人
    返還系爭60萬元本息等情。爰依消費借貸、不當得利之法律
    關係，以選擇合併之方式，擇一求為判命被上訴人給付60萬
    元並加計法定遲延利息之判決（原審為上訴人敗訴之判決，
    上訴人聲明不服，提起上訴）。並上訴聲明：㈠原判決廢棄
    。㈡被上訴人應給付上訴人60萬元，及自支付命令送達之翌
    日（即109年7月18日）起至清償日止，按週年利率百分之5
    計算之利息。
二、被上訴人則以：否認兩造就系爭60萬元款項有金錢消費借貸
    之合意；且系爭60萬元為黃惠貞給付伊之孝親費，縱屬贈與
    ，亦無民法第416條第1項第1款構成故意侵害之犯罪行為之
    撤銷事由，上訴人自不得依金錢消費借貸及不當得利之法律
    關係，請求伊返還系爭60萬元本息等語，資為抗辯。並答辯
    聲明：上訴駁回。
三、兩造不爭執之事項：
  ㈠上訴人於100年12月23日，自其設於國泰世華銀行帳號000-00
    -0000000號帳戶匯款系爭60萬元至被上訴人設於嘉義○○郵局
    帳號0000000000000000號帳戶（見原審卷第17頁）。
  ㈡被上訴人為上訴人配偶黃惠貞之父親，黃惠貞於100年11月30
    日死亡。
  ㈢黃惠貞於95年4月4日將設立於京城銀行○○分行帳戶內59萬元
    轉作定存，上訴人於101年4月20日辦理繼承解約，款項65萬
    1,706元匯至上訴人設於永豐銀行○○分行帳號000000000
　　00000號之帳戶（見原審卷第287頁、237至245頁）。
  ㈣上訴人曾以被上訴人意圖使上訴人受刑事處分，基於誣告之
    犯意，而於109年7月7日向嘉義縣警察局竹崎分局竹崎派出
    所警員，虛構上訴人變造臺灣新北地方檢察署（下稱新北地
    檢署）公函後寄送予被上訴人，被上訴人因收受前開文書誤
    信已因欠款而涉犯詐欺罪，心生畏懼等不實之事項，而向該
    管公務員誣指上訴人涉犯行使變造公文書及恐嚇罪嫌，嗣經
    臺灣嘉義地方檢察署（下稱嘉義地檢署）檢察官以109年度
    偵字第7028號為不起訴處分，被上訴人不服聲請再議，經臺
    灣高等檢察署臺南檢察分署（下稱臺南高分檢）以109年度
    上聲議字第1843號駁回再議之聲請，原不起訴處分因而確定
    ，故被上訴人涉有誣告罪嫌，而對被上訴人提起誣告罪之刑
    事告訴，經嘉義地檢署檢察官以109年度偵字第10381號為不
    起訴處分確定（見原審卷第429至432頁）。
  ㈤上訴人以黃廖秀綿於本案原審109年12月17日言詞辯論程序中
    ，具結後證述：Α帳戶内的存款是女兒黃惠貞生前要給我與
    黃忠男的孝親費，該帳戶的存摺、印章都在我這邊，黃惠貞
    死亡後，我就叫告發人幫我們代領這筆錢等語為虛偽陳述，
    足以使審判該案之法官陷於誤判之危險，而向嘉義地檢署檢
    察官告發黃廖秀綿涉犯偽證罪嫌，經嘉義地檢署檢察官以11
    0年度偵字第902號為不起訴處分確定（見原審卷第433至436
    頁）。
四、兩造爭執之事項：
  ㈠上訴人依金錢消費借貸之法律關係，請求被上訴人返還60萬
    元本息，有無理由？
  ㈡上訴人主張被上訴人故意對其為誣告，爰依民法第416條第1
    項第1款規定，撤銷兩造就系爭60萬元之贈與契約，並依民
    法第419條依不當得利之法律關係，請求被上訴人返還60萬
    元本息，有無理由？
五、得心證之理由：　　
  ㈠上訴人依金錢消費借貸之法律關係，請求被上訴人返還60萬
    元本息，有無理由？
　⒈按當事人主張有利於己之事實者，就其事實有舉證之責任，
    民事訴訟法第277條定有明文。又民事訴訟如係由原告主張
    權利者，應先由原告負舉證之責，若原告先不能舉證，以證
    實自己主張之事實為真實，則被告就其抗辯事實即令不能舉
    證，或其所舉證據尚有疵累，亦應駁回原告之請求。次按稱
    消費借貸者，謂當事人一方移轉金錢或其他代替物之所有權
    於他方，而約定他方以種類、品質、數量相同之物返還之契
    約；民法第474條第1項定有明文。又消費借貸，於當事人間
    必本於借貸之意思合致，而有移轉金錢或其他代替物之所有
    權於他方之行為，始得當之。是以消費借貸，因交付金錢之
    原因多端，除有金錢之交付外，尚須本於借貸之意思而為交
    付，方克成立。倘當事人主張與他方有消費借貸關係存在者
    ，自應就該借貸意思互相表示合致及借款業已交付之事實，
    均負舉證之責任，其僅證明有金錢之交付，未能證明借貸意
    思表示合致者，仍不能認為有該借貸關係存在。上訴人主張
    ：伊與被上訴人間有金錢消費借貸關係存在，伊對被上訴人
    有借款返還請求權存在乙情，惟為被上訴人所否認，自應由
    上訴人就兩造間有金錢消費借貸意思表示合致、交付借款及
    借款返還請求權存在等要件為舉證。
  ⒉查，依兩造不爭執之事項㈠所示，上訴人固有於100年12月23
    日，自其設於國泰世華銀行帳號000-00-0000000號帳戶匯款
    系爭60萬元至被上訴人設於嘉義○○郵局帳號0000000000
　　000000號帳戶，惟此僅能證明上訴人曾交付系爭60萬元金錢
    予被上訴人，而當事人間金錢往來之原因多端，尚不得據此
    推論上訴人係本於金錢消費借貸之意思而為交付。
  ⒊次查，依兩造不爭執之事項㈡、㈢所示，黃惠貞於95年4月4日
    將設立於京城銀行○○分行帳戶內59萬元轉作定存，黃惠貞於
    100年11月30日死亡，上訴人於101年4月20日辦理繼承解約
    ，款項65萬1,706元匯至上訴人設於永豐銀行○○分行帳號000
    00000000000號之帳戶，此部分之事實，堪可認定。而依證
    人黃廖秀綿（即被上訴人之妻）於原審證稱：「（100年12
    月23日我匯進去被告《即被上訴人，下同》郵局帳戶的60萬元
    是什麼錢？）這是我女兒黃惠貞在○○的中小企業銀行開戶要
    給我與我先生的孝親費，存簿與印章都在我那裡，叫我們要
    用自己去領，但是後來黃惠貞死亡，所以叫原告（即上訴人
    ，下同）幫我們代領，然後原告再轉匯還給我先生的帳戶内
    。原告（是否可以提出存簿？）最後一本存簿及印章都交給
    原告去領了，之前舊的存簿就在我這裡，我今日有帶來。（
    庭呈）（這個黃惠貞的帳戶的存簿總共有幾本？）總共2本
    ，一本就是這本，另一本就是原告拿去領款的那本。（印章
    現在何處？）都給原告了。我那裡沒有印章。（黃惠貞是否
    有寫遺囑？）沒有。她又不知道她會過世。（黃惠貞的台南
    區中小企業銀行○○辦事處，戶名黃惠貞，帳號000000000000
    00-00這個帳戶，是何時去開戶？如何去開戶？）民國79年
    開戶的，是我帶黃惠貞去開戶的。（這個錢是何人存進去的
    ？為何存這些錢？）是要給我和我先生用的，都是黃惠貞存
    的錢。」乙情（見原審卷第334至336頁），可認上訴人於10
    0年12月23日以自己帳戶轉帳系爭60萬元予被上訴人，係因
    黃惠貞於100年11月30日死亡後，其原設立於京城銀行○○分
    行用以給付被上訴人及黃廖秀綿孝親費之銀行帳戶，被上訴
    人已無法支領，遂由上訴人先預以個人款項給付被上訴人，
    上訴人再以繼承人之身分，至京城銀行○○分行辦理繼承解約
    ，領取黃惠貞原存於其上開金融帳戶內款項而已，是系爭60
    萬元並非基於金錢消費借貸之原因而為交付乙節至明。
  ⒋另參諸上訴人提出其與訴外人黃介廷（即被上訴人之子）109
    年8月19日、同年9月9日電話錄音譯文所示（見原審卷第89
    、87頁），上訴人：「……我覺得你要轉告你爸爸，那60萬借
    款是事實，請他認清事實，還給我就沒事了……刑事若沒撤回
    ……。」、黃介廷：「我跟你說，也不用說那麼多，法院上見
    啦，我不再跟你說什麼。」、上訴人：「跟我借那60萬是事
    實，用在你們房屋裝修也是事實。」、黃介廷：「我告訴你
    ，你說得對！我也不想爭辯。」上訴人：「不然就是幫你還
    農藥錢，他說經常幫你還農藥錢，不是都還在你那裡，不是
    裝修你們的房屋（加強結構）？……。」，黃介廷：「我是欠
    你錢沒有錯。」、上訴人：「你爸也欠我60萬啊，怎麼不是
    ，那條就是我匯下去的怎麼不是？」、黃介廷：「我告訴你
    ，我重申之前告訴你的事情，這條錢我不知，你不需要告訴
    我，我不知，我也不過問，……，我吃到50歲，我不知我爸爸
    的錢出入是怎樣，所以這條錢完全我不知道這條錢我也不想
    管，我也無法幫你講，那你知道意思嗎？」、「……我吃到50
    歲，我不知我爸爸的錢出入是怎樣，所以這60萬，我起先也
    不知道……」、「……媽媽才將(借錢)的來龍去脈說給我聽，我
    說喔，這樣而已，我都沒有第二句話，就這樣而已，就這樣
    而已。」、「我都不過問，我不願意管……」、黃介廷：「我
    有欠你錢沒錯，我有欠你錢沒錯。」等語，由上開對話中，
    黃介廷僅承認自己有積欠上訴人金錢，而對上訴人質問系爭
    60萬元借款之存否，於回覆時否認知情，並表示不想管、不
    予過問，尚不能證明兩造間有系爭60萬元之金錢消費借貸意
    思表示合致。
  ⒌至上訴人雖主張：黃介廷、林松德（即上訴人之子）已就與
    伊達成調解，並分別清償欠款、返還代墊生活費用乙節，並
    提出臺灣嘉義地方法院（下稱嘉義地院）109年度司促字第8
    309號支付命令、109年度嘉簡移調字第74號調解筆錄、臺灣
    臺北地方法院109年度家調字第346號調解筆錄為證（見原審
    卷第91、151、105頁），然此與兩造間有無系爭60萬元金錢
    消費借貸關係存否無關，亦難以上開證據為上訴人有利之認
    定。
  ⒍依上，上訴人既未能舉證證明兩造間就系爭60萬元有消費借
    貸意思表示之合致，則上訴人主張兩造就系爭60萬元有消費
    借貸關係存在，而依金錢消費借貸之法律關係，請求被上訴
    人給付60萬元本息，應屬無據。　　
  ㈡上訴人主張被上訴人故意對其為誣告，爰依民法第416條第1
    項第1款規定，撤銷兩造就系爭60萬元之贈與契約，並依民
    法第419條依不當得利之法律關係，請求被上訴人返還60萬
    元本息，有無理由？
　⒈按「受贈人對於贈與人，有左列情事之一者，贈與人得撤銷
    其贈與：一、對於贈與人、其配偶、直系血親、三親等內旁
    系血親或二親等內姻親，有故意侵害之行為，依刑法有處罰
    之明文者。……。前項撤銷權，自贈與人知有撤銷原因之時起
    ，一年內不行使而消滅。贈與人對於受贈人已為宥恕之表示
    者，亦同。」，民法第416條第1項第1款、第2項定有明文。
　⒉前述民法第416條第1項第1款撤銷贈與，依其規定必須受贈與
    者對贈與人、其配偶、直系血親、三親等內旁系血親或二親
    等內姻親，有故意侵害之行為，依刑法有處罰之明文者，方
    有適用，是上訴人主張被上訴人對伊有故意侵害乙節，自應
    負舉證之責。上訴人主張：被上訴人於109年7月7日誣指伊
    涉犯行使變造新北地檢署通知書（公文書），對於伊有故意
    侵害之行為，撤銷贈與乙節，惟查：⑴依兩造不爭執之事項㈣
    所示，上訴人曾以被上訴人意圖使上訴人受刑事處分，基於
    誣告之犯意，而於109年7月7日向嘉義縣警察局竹崎分局竹
    崎派出所警員，虛構上訴人變造新北地檢署公函後寄送予被
    上訴人，被上訴人因收受前開文書誤信已因欠款而涉犯詐欺
    罪，因而心生畏懼等不實之事項，向該管公務員誣指上訴人
    涉犯行使變造公文書及恐嚇罪嫌，嗣經嘉義地檢署檢察官以
    109年度偵字第7028號為不起訴處分，被上訴人聲請再議，
    經臺南高分檢以109年度上聲議字第1843號駁回再議之聲請
    ，原不起訴處分因而確定，故被上訴人涉有誣告罪嫌，而對
    被上訴人提起誣告罪之告訴，然亦經嘉義地檢署檢察官以10
    9年度偵字第10381號為不起訴處分確定，此部分之事實，可
    資認定。⑵然被上訴人以上訴人將新北地檢署公函之受文者
    、地址欄，以自黏性標籤貼上遮隱，復在標籤上載受文者為
    被上訴人之姓名地址，連同上訴人匯款系爭60萬元至被上訴
    人帳戶之交易明細列印資料，寄送予被上訴人之行為，涉犯
    行使變造公文書及恐嚇罪嫌乙情，乃被上訴人個人對於法律
    認知與解釋，或有誤解之問題，難認必有誣攀入罪之主觀犯
    意及虛構事實設詞告訴之誣告行為，顯見被上訴人非捏造不
    實之事實蓄意誣攀上訴人，僅係誤認事實及所提告訴之事實
    不成立故意犯罪而已，尚難認被上訴人對上訴人所提出之誣
    告刑事告訴係為犯罪之故意侵權行為。此參諸上訴人對被上
    訴人提出之誣告刑事告訴，亦經不起訴處分可資明瞭。是上
    訴人主張被上訴人所提之前述故意誣告之犯罪行為，應屬無
    據，自與民法第416條第1項第1款撤銷贈與規定之要件不符
    ，上訴人無從依上開事項為撤銷贈與，亦可認定。又系爭60
    萬元為上訴人之配偶生前給付被上訴人及黃廖秀綿之孝親費
    ，已如上述，自非上訴人所贈與，上訴人亦無民法第416條
    第1項第1款撤銷贈與之權利，上訴人依此主張撤銷贈與，於
    法不合。
　⒊依上，上訴人既未能舉證證明被上訴人對上訴人有故意侵害
    之行為，且依刑法有處罰之明文之事實存在，則上訴人援引
    民法第416條第1項第1款規定對被上訴人撤銷贈與，並進而
    依不當得利返還請求權請被上訴人給付系爭60萬元本息，於
    法亦屬無據。　　　
六、綜上所述，上訴人依金錢消費借貸、不當得利之法律關係，
    以選擇合併之方式，擇一請求被上訴人給付上訴人60萬元，
    及自支付命令繕本送達翌日即109年7月18日起至清償日止，
    按週年利率百分之5計算之利息，洵屬無據，應予駁回。又
    上訴人之訴既經駁回，其假執行之聲請已失所附麗，應併予
    駁回。從而原審所為上訴人敗訴之判決，並無不合。上訴論
    旨指摘原判決不當，求予廢棄改判，為無理由，應駁回其上
    訴。
七、本件事證已臻明確，兩造其餘之攻擊或防禦方法及所用之證
    據，認均不足以影響本判決之結果，爰不逐一論列，附此敘
    明。
八、據上論結，本件上訴為無理由，依民事訴訟法第449條第1項
    、第78條，判決如主文。
中　　華　　民　　國　　111 　年　　4　　月　　28　　日
                  民事第三庭   審判長法  官  吳森豐  

                                     法  官  孫玉文

                                     法  官  郭貞秀
上為正本係照原本作成。
不得上訴。　　　　　　　　　　　　　　 
中　　華　　民　　國　　111 　年　　4 　　月　　28　　日

                                      書記官  蘇玟心